【裁判字號】    95,上更(一),92
【裁判日期】    950912
【裁判案由】    債務人異議之訴
【裁判全文】
臺灣高等法院民事判決                95年度上更(一)字第92號
上  訴  人  唐榮鐵工廠股份有限公司
法定代理人  甲○○
訴訟代理人  蔡欽源律師
            林森敏律師
被 上訴 人  公志營造股份有限公司
法定代理人  乙○○
訴訟代理人  張豐祥律師
上列當事人間債務人異議之訴事件，上訴人對於中華民國92年10
月15日臺灣臺北地方法院92年度訴字第3614號第一審判決提起上
訴，經判決後，由最高法院發回更審，本院於95年8月29日言詞
辯論終結，判決如下：
    主      文
原判決關於駁回上訴人後開第二項之訴部分，及命上訴人負擔訴
訟費用（除確定部分外）之裁判均廢棄。
臺灣臺北地方法院九十二年度執字第二二三六一號強制執行事件
，就上訴人之財產在新臺幣貳佰貳拾肆萬肆仟捌佰伍拾貳元及自
民國八十七年九月二十七日起至清償日止之法定遲延利息範圍內
所為強制執行程序，應予撤銷。
第一、二審及發回前第三審訴訟費用由被上訴人負擔。
    事實及理由
一、本件上訴人之法定代理人原為劉憲同，嗣於民國（下同）95
    年8月23日變更為甲○○，此有上訴人公司第14屆第1次臨時
    董事會議事錄可稽，並已據其具狀聲明承受訴訟（見本院更
    一審卷44至48頁），合先敘明。
二、上訴人聲明求為判決：(一)原判決關於駁回上訴人後開第 2項
    之訴部分廢棄。(二)臺灣臺北地方法院92年度執字第 22361號
    強制執行事件，就上訴人之財產在新臺幣（下同）224萬4,8
    52元及自87年 9月27日起至清償日止之法定遲延利息範圍內
    所為強制執行程序，應予撤銷。
    被上訴人聲明求為判決：上訴駁回。
三、上訴人起訴主張：兩造間請求給付承攬報酬事件，前經最高
    法院82年度台上字第2900號及本院83年度重上更(一)字第 5號
    判決（下稱最高法院原確定判決、本院原確定判決，合稱原
    確定判決）分別命伊應給付被上訴人224萬4,852元、51萬5,
    174元（合計 276萬0,026元）及均自76年10月17日起加計法
    定遲延利息確定。嗣兩造於89年 1月28日達成和解，就上開
    確定判決所命給付之本金及利息共456萬6,590元，以伊對被
    上訴人之工程代墊款債權305萬6,442元為抵銷後，餘欠 151
    萬0,148元，亦經伊清償完畢， 被上訴人之系爭債權即已全
    獲滿足，自不得再據以聲請強制執行。縱認伊之債務未消滅
    ，惟原確定判決之執行名義所示承攬報酬請求權，自判決確
    定時起，已罹於 5年時效而消滅，伊於和解時既僅同意給付
    151萬0,148元，就其餘本息債務未有承認或拋棄時效利益之
    意思表示，伊仍得拒絕給付。又縱認被上訴人之系爭債權未
    因罹於時效而消滅，伊亦得以被上訴人積欠伊之墊款 190萬
    4,837元及其法定遲利息，與系爭債權抵銷， 是被上訴人對
    伊已無債權可得行使。詎被上訴人猶持原確定判決聲請強制
    執行（臺灣臺北地方法院92年度執字第 22361號強制執行事
    件─下稱系爭執行事件）等情，爰依強制執行法第14條第 1
    項之規定，求為命撤銷系爭執行事件所為強制執行程序之判
    決（原審判決撤銷系爭執行事件關於被上訴人請求自76年10
    月17日起至87年9月26日止之法定遲延利息債權部分之強制
    執行程序，未據被上訴人聲明不服，已告確定；至原審判決
    駁回上訴人其餘之訴部分，上訴人不服，提起第二審上訴，
    經本院前審判決駁回上訴後，上訴人仍不服，再提起第三審
    上訴，最高法院僅就關於駁回上訴人請求撤銷系爭執行事件
    就224萬4,852元及自87年 9月27日起至清償日止之法定遲延
    利息部分所為強制執行程序部分，廢棄發回更審，而駁回其
    餘部分之上訴）。
    被上訴人則以：伊就系爭債權，僅獲上訴人給付151萬0,148
    元，其餘未清償部分，既經上訴人於89年 1月28日和解時承
    認，即已拋棄時效利益，且伊於該和解會議中，並未承認上
    訴人有工程代墊款債權，或同意抵銷，上訴人自不得拒絕給
    付等語，資為抗辯。
四、經查上訴人主張兩造間請求給付承攬報酬事件，前經最高法
    院原確定判決、本院原確定判決分別判命伊應給付被上訴人
    224萬4,852元、51萬5,174元（合計 276萬0,026元）及均自
    76年10月17日起加計法定遲延利息確定；又兩造於89年 1月
    28日召開會議，就原確定判決命伊給付之本金及計至當時為
    止之利息共456萬6,590元進行協商，伊並依上開會議之結論
    ，於89年 3月15日匯付151萬0,148元予被上訴人；嗣被上訴
    人持原確定判決為執行名義，於92年2月7日聲請臺灣臺中地
    方法院移轉臺灣臺北地方法院以系爭執行事件對伊之財產，
    在276萬0,026元及自76年10月17日起至清償日止，按年息5%
    計算利息之範圍內為強制執行之事實，業據其提出臺灣臺北
    地方法院74年度重訴字第141號、本院80年度重上字第122號
    民事判決、原確定判決、89年 3月15日和解會議紀錄、統一
    發票、匯款回條、支出傳票、強制執行聲請狀及臺灣臺北地
    方法院執行命令為證（見原審卷8至13、45 至51、62至87、
    113至115頁），並經本院前審調取系爭執行事件全卷核閱屬
    實，且為被上訴人所不爭執，自堪信為真實。
五、按解釋契約，固須探求當事人立約時之真意，不能拘泥於契
    約之文字，但契約文字業已表示當事人真意，無須別事探求
    者，即不得反捨契約文字而更為曲解（最高法院17年上字第
    1118號判例參照）。本件上訴人雖主張兩造於89年 1月28日
    已達成和解，就原確定判決所命給付之本金及利息，除上開
    已清償之151萬0,148元外，其餘債權經兩造同意以伊對被上
    訴人之工程代墊款債權305萬6,442元抵銷而消滅，是被上訴
    人就最高法院原確定判決所命給付之224萬4,852元及自87年
    9 月27日起算法定遲延利息部分（最高法院原確定判決所命
    給付自76年10月17日起至87年 9月26日止之法定遲延利息，
    及本院原確定判決所命給付之 51萬5,174元本息部分，業經
    原審及最高法院判決確定，非屬本院更審應審理之範圍），
    已不得再為強制執行云云。惟查：
    (一)兩造於89年 1月28日召開「唐榮公司營建部與公志營造（
      股）公司就關渡大橋及電信局中區管理局服務中心工程保
      留款和解會議」，達成以下 3項結論：「一已判決給付之
      151萬0,148元，俟公志公司取得發票後，即行辦理給付。
      二由公志公司具文將欲和解事項，函告本部（指上訴人營
      建部）研商，並將結果通知該公司。三雙方共同向法院申
      （聲）請暫停訴訟程序」，有該會議紀錄可稽（見原審卷
      8、9頁）。其中僅第 1項與最高法院原確定判決、本院原
      確定判決判命給付之本息有關；其餘第2、3項則係針對兩
      造間當時尚繫屬於本院之89年度上更(三)字第 3號給付承攬
      報酬事件（該事件嗣經兩造於90年5月3日達成訴訟上和解
      ─見本院上字卷76至78頁），所作成之結論，與原確定判
      決無關，此為兩造所不爭執（見本院上字卷192、193頁）
      。
    (二)上訴人主張原確定判決命伊給付之本息，除上開會議結論
      第 1項所示151萬0,148元外，其餘款項業經兩造同意以被
      上訴人之債權抵銷云云，固據其提出一覽表、被上訴人89
      年1月7日及89年3月6日致上訴人函為證（見原審卷43、44
      、56、57頁）。然觀諸被上訴人於89年1月7日致上訴人函
      內所稱：「…3.經貴公司（指上訴人）結算應付保留款及
      利息，訴訟費用等結餘151萬0,059元，促本公司儘速具領
      ，以便結案。4.本公司因積欠致榮土木包工業有限公司相
      關工程款數百萬元，請准比照貴公司代墊工程模式，由該
      公司具領結餘保留款…」（見原審卷56頁），僅係表示願
      應上訴人之要求，具領151萬0,059元之意旨，就原確定判
      決所命上訴人給付之其餘金額，則全未提及，顯難認被上
      訴人已拋棄其餘金額之請求權。嗣兩造於89年 1月28日召
      開上開會議，就原確定判決所命給付本息456萬6,590元，
      亦僅以會議結論第 1項載明俟被上訴人提出發票後，上訴
      人即行給付151萬0,148元之意旨，此外，並無被上訴人同
      意扣款、抵銷或拋棄請求權之任何記載。至上訴人所提出
      之一覽表，乃其自行所作成之私文書，既已據被上訴人否
      認為真正，且該一覽表又未據作為上開會議紀錄之附件；
      復經徵諸證人顏炳耀在本院前審所證述：「結論第 1項只
      是權宜之計，這只是先付，沒有就款項達成和解」、「因
      為我們（指被上訴人）不知扣除額的詳細內容，所以唐榮
      公司先付 100多萬（元），可以領的部分，我們就先領」
      、「（唐榮公司）沒有（說付了 150多萬元，其他訴訟確
      定的部分，就不能再要）」、「公志公司）沒有同意（唐
      榮公司扣款）」（見本院上字卷127、128頁），及證人葉
      信雄在本院前審所證述：「（151萬0,148元）是唐榮公司
      結算的，當初去的時候，不是為了這個案子，唐榮公司表
      示他們已經結算好了，希望我們（指被上訴人）把錢領走
      」、「唐榮公司表示已經判決確定的部分，經他們結算是
      151萬0,148元，乙○○表示他不清楚…」、「詳細內容、
      數字計算當場沒有實際會帳」、「（對於勝訴部分，除了
      151萬餘元以外，兩造）沒有（表示放棄或任何承諾）…
      」（見本院上字卷136、137、138頁）， 尤難認兩造已就
      依該一覽表金額扣抵乙事，達成合意。又被上訴人嗣於89
      年3月6日致函上訴人，乃係依上開會議結論，請求上訴人
      將151萬0,148元匯入指定帳戶，此外，仍無同意扣款、抵
      銷或拋棄請求權之任何表示。是上訴人主張最高法院原確
      定判決所命給付之224萬4,852元及自87年 9月27日起算法
      定遲延利息部分，已因兩造同意扣抵或抵銷而消滅云云，
      固不足取。
    (三)雖證人陳瑞源在本院前審證述：「…就已經判決確定的部
      分…一個是50多萬（元），一個是 100多萬元，加起來是
      200 多萬（元），我們（指上訴人）希望判決確定部分能
      付錢。200多萬（元）本金加上利息，總共400多萬（元）
      ，我們希能扣除我們代墊款，我們代墊款共有兩張表，被
      上訴人也同意我們扣這兩張表的代墊款，扣除代墊款後剩
      下150多萬（元），我們同意給付給公志公司150多萬（元
      ），這達成了第1點的結論」云云（見本院上字卷125頁）
      ，惟既與前揭事證不符，固不足據為有利於上訴人之認定
      。
六、惟按承攬人之報酬請求權，因 2年間不行使而消滅，民法第
    127條第7款定有明文；又因起訴而中斷之時效，自受確定判
    決，或因其他方法訴訟終結時，重行起算；經確定判決或其
    他與確定判決有同一效力之執行名義所確定之請求權，其原
    有消滅時效期間不滿 5年者，因中斷而重行起算之時效期間
    為5年，為民法第137條第2項、第3項所明定。經查：
    (一)最高法院原確定判決所命上訴人給付之224萬4,852元及自
      87年 9月27日起算法定遲延利息部分，係屬承攬報酬，此
      為兩造所不爭執，是依民法第127條第7款之規定，其原有
      消滅時效為2年，又依民法第137條第2項、第3項之規定，
      應自最高法院判決確定即82年11月29日起（見本院前審卷
      47 頁），重行起算5年之時效期間，乃被上訴人遲至92年
      2月7日始聲請強制執行（見原審卷 113頁），即已罹於消
      滅時效。
    (二)雖被上訴人抗辯上開債權時效完成後之89年 1月28日，上
      訴人猶於上開會議中承認伊之請求權，顯已拋棄時效利益
      ，故不得再以時效完成而拒絕給付云云。然依上開會議結
      論第 1項所載，上訴人就原確定判決所命給付本息，僅同
      意俟被上訴人提出發票後給付其中之151萬0,148元，但就
      該151萬0,148元以外之原確定判決金額，則並未同意給付
      或為承認之表示。又上訴人就上開151萬0,148元，表明須
      俟被上訴人提出發票後給付，則該金額顯係承攬報酬或工
      程款，而非法定遲延利息；復經徵諸被上訴人於嗣後所提
      出請款之該發票，亦確係記載品名為「台中電信服務中心
      新建勞務工程尾款」，並已據上訴人憑以付款 (見原審卷
      10至12頁），益見上訴人並非同意支付利息、或就利息請
      求權有何承認之表示（僅上訴人提起本件訴訟後，原判決
      將該151萬0,148元抵充最高法院原確定判決及本院原確定
      判決所命給付自76年10月17日起至87年 9月26日止之法定
      遲延利息而已），故亦不發生因支付利息而得解為承認原
      本請求權之問題。準此，上訴人就最高法院原確定判決所
      命其給付之224萬4,852元及自87年 9月27日起算之法定遲
      延利息部分，並未於時效完成後有何承認之行為，被上訴
      人抗辯上訴人就該部分請求權已拋棄時效利益云云，自不
      足取。
七、末按執行名義成立後，如有消滅或妨礙債權人請求之事由發
    生，債務人得於強制執行程序終結前，向執行法院對債權人
    提起異議之訴，如以裁判為執行名義時，其為異議原因之事
    實發生在前訴訟言詞辯論終結後者，亦得主張之，強制執行
    法第14條第 1項定有明文。本件被上訴人持原確定判決聲請
    臺灣臺北地方法院以系爭執行事件強制執行上訴人之財產，
    惟就其中最高法院原確定判決所命上訴人給付之224萬4,852
    元及自87年 9月27日起算之法定遲延利息部分，其請求權已
    於該確定判決言詞辯論終結後，罹於時效而消滅，並據上訴
    人提出時效抗辯而拒絕給付，是上訴人於上開強制執行程序
    終結前，依強制執行法第14條第 1項之規定，提起債務人異
    議之訴，請求撤銷系爭執行事件就上訴人之財產在224萬4,8
    52元及自87年 9月27日起至清償日止之法定遲延利息範圍內
    所為之強制執行程序，即屬有據。
八、綜上所述，上訴人本於強制執行法第14條第 1項之規定，請
    求判決臺灣臺北地方法院92年度執字第 22361號強制執行事
    件，就上訴人之財產在224萬4,852元及自87年 9月27日起至
    清償日止之法定遲延利息範圍內所為強制執行程序，應予撤
    銷部分，自屬應予准許。從而原審就上開部分所為上訴人敗
    訴之判決，即有未洽。上訴論旨指摘原判決此部分不當，求
    予廢棄改判，為有理由。
九、至兩造其餘之攻擊或防禦方法及未經援用之證據，經本院斟
    酌後，認為均不足以影響本判決之結果，自無逐一詳予論駁
    之必要，併此敘明。
十、據上論結，本件上訴為有理由，依民事訴訟法第450條、第
    78條，判決如主文。
中    華    民    國    95    年    9     月    12    日
                    民事第六庭
                        審判長法  官  林鄉誠
                              法  官  楊豐卿
                              法  官  梁玉芬
正本係照原本作成。
被上訴人如不服本判決，應於收受送達後20日內向本院提出上訴
書狀，其未表明上訴理由者，應於提出上訴後20日內向本院補提
理由書狀（均須按他造當事人之人數附繕本）上訴時應提出委任
律師或具有律師資格之人之委任狀；委任有律師資格者，另應附
具律師資格證書及釋明委任人與受任人有民事訴訟法第466條之1
第1項但書或第2項（詳附註）所定關係之釋明文書影本。
中    華    民    國    95    年    9     月    13    日
                              書記官  常淑慧
附註：
民事訴訟法第466條之1（第1項、第2項）：
對於第二審判決上訴，上訴人應委任律師為訴訟代理人。但上訴
人或其他法定代理人具有律師資格者，不在此限。
上訴人之配偶、三親等內之血親、二親等內之姻親，或上訴人為
法人、中央或地方機關時，其所屬專任人員具有律師資格並經法
院認為適當者，亦得為第三審訴訟代理人。


司法院資訊處製作；財團法人民間司法改革基金會備份。
